最高法院民事判決　　　　　　　　　　　　　　　　八十七年度台上字第一二八號
　　上　訴　人　王00
　　訴訟代理人　鄭潤祥律師
　　被 上訴 人　謝00
右當事人間請求離婚等事件，上訴人對於中華民國八十六年五月二日台灣高等法院第
二審判決（八十五年度家上字第一六○號），提起上訴，本院判決如左：
    主  文
原判決關於命上訴人給付贍養費及該訴訟費用部分廢棄，發回台灣高等法院。
其他上訴駁回。
第三審訴訟費用，除發回部分外，由上訴人負擔。
    理  由
本件被上訴人主張：兩造於民國八十一年五月十四日結婚，於婚姻關係存續中，育有
長女王00、次女王00。上訴人竟於八十三年八月二十日左右，趁被上訴人甫生次
女王00回娘家做月子時，以電話向伊大姊謝00佯稱長女王00在家哭鬧不休，請
其過來幫忙照顧，詎於謝00到達後，將房門反鎖，以強暴脅迫之手段致使不能抗拒
而予姦淫。上訴人強姦伊大姊，違背倫常，滅絕理性，使伊精神痛苦不堪，已達不堪
同居之程度。縱令上訴人未以強暴手段強姦，亦屬與謝00有通姦行為。因本於民法
第一千零五十二條第一項第三款及第二款規定，求為准與上訴人離婚，並酌定兩造之
女由伊監護，及命上訴人給付伊非財產上損害新台幣（下同）二十萬元，贍養費三十
萬元之判決（按被上訴人超過上開非財產上損害、贍養費金額之請求，業經原審判決
其敗訴確定）。
上訴人則以：被上訴人於八十四年六月間無故離家出走，經伊再三懇求其返家均不置
理。伊未強姦謝00或與之通姦，且已逾六個月除斥期間。被上訴人所為訴之追加、
變更均不合法。其訴請離婚，請求對兩造所生兩女監護，及請求非財產上損害、贍養
費於法不合等語。資為抗辯。
原審以：被上訴人於第一審已主張上訴人有通姦之事實，其主張依民法第一千零五十
二條第一項第二款規定請求判決離婚，為補充法律上之陳述。查上訴人與被上訴人之
姊謝00曾發生性行為，非但據謝00證述明確，亦有上訴人承認播放其談話內容之
電話錄音錄音帶、錄音譯本可稽，依該電話錄音內容，足認上訴人與謝00有通姦之
事實。其通姦行為發生於八十三年八月間，被上訴人於八十四年六月間經謝00告知
後始知悉，上訴人未舉證證明被上訴人知悉已逾六個月除斥期間，被上訴人於八十四
年十二月四日起訴請求離婚（見第一審法院收狀戳），並未逾上開期間，其請求判決
離婚，為有理由。兩造所生之女王00、王00，經囑託兒童福利主管機關訪視、調
查結果，依桃園縣政府函送之桃園縣監護案件訪視報告、臺北縣政府函送之臺北縣政
府社會局監護權調查報告書記載：兩造之女二人自出生均由被上訴人自行撫育，被上
訴人腳傷攜同回娘家療養，上訴人均未探視（上訴人未爭執），被上訴人現住娘家協
助肉品加工生意，其父母表示願協助扶養，其兄姊亦疼愛，上訴人未表達及提出撫育
其女之意願及計劃，且兩造之女均年稚，上訴人與被上訴人之姊為姦淫行為之品行等
一切情狀，認由被上訴人監護為適當。被上訴人因上訴人與人通姦而准判決離婚，自
受有精神上之損害，經斟酌兩造婚姻存續期間、教育程度、職業，被上訴人為非財產
上之損害之請求，金額以二十萬元相當。另被上訴人並無過失，兩造之稚女由被上訴
人監護扶養，顯將因判決離婚而陷於生活困難，自得請求給付贍養費，經審酌兩造職
業，上訴人有不動產，被上訴人則無之財產狀況，其金額以三十萬元為相當等詞。為
其得心證之理由，因而廢棄第一審所為被上訴人此部分敗訴之判決，改判如其聲明。
原判決關於准被上訴人與上訴人離婚、酌定子女監護、命上訴人賠償非財產之損害部
分，經核於法並無違誤。按法院宣示訴無變更、追加或變更、追加應准許之裁判，無
論其說明之理由如何，概不得聲明不服，此觀民事訴訟法第四百六十三條、第二百五
十八條規定自明。原審既認被上訴人於第一審已主張上訴人通姦事實，依民法第一千
零五十二條第一項第二款規定請求判決離婚，為補充法律上之陳述，上訴人即不得聲
明不服。上訴論旨，執是指摘，並就原審合法取捨證據、認定事實之職權行使，指為
不當，求予廢棄原判決關此部分，非有理由。
次查原判決關於命上訴人給付贍養費部分：按民法第一千零五十七條所定之贍養費，
乃為填補婚姻上生活保持請求權之喪失而設，其給與範圍限於權利人個人之生活所需
。至其給與額數，則應斟酌權利人之身分、年齡及自營生計之能力與生活程度，並義
務人之財力如何而定。並不及於未成年子女之生活上需要。蓋乃父母對於未成年子女
之義務，就其中保護教養費用之負擔，即生活保持義務，並不以有親權為前提。故在
判決離婚，因子女監護酌定之結果，雖非親權人，亦不能免其給養之義務。八十五年
九月二十五日增訂民法第一千一百十六條之二規定「父母對於未成年子女之扶養義務
，不因離婚而受影響。」更揭示斯旨。易言之，兩造之女所需之教養費用，如被上訴
人無法負擔，上訴人本即不免給付義務（對兩造之女），被上訴人不得請求上訴人向
其個人為給付。原審未見及此，未調查審認被上訴人個人生活所需，徒以兩造之女由
其監護，須扶養幼女二人為由，認被上訴人將因此陷於生活困難，遽為上訴人不利之
判斷，依上說明，自有可議。上訴論旨，指摘原判決此部分不當，求予廢棄，非無理
由。
據上論結，本件上訴一部為有理由，一部為無理由。依民事訴訟法第四百七十七條第
一項、第四百七十八條第一項、第四百八十一條、第四百四十九條第一項、第七十八
條，判決如主文。
中      華      民      國    八十七    年     一       月     十六     日
                              最高法院民事第三庭
                                  審判長法官  范  秉  閣
                                        法官  朱  建  男
                                        法官  曾  煌  圳
                                        法官  許  澍  林
                                        法官  鄭  玉  山
      右正本證明與原本無異
                                              書  記  官
中      華      民      國    八十七    年     二       月    十一      日
